【裁判字號】    99,重訴,143
【裁判日期】    990707
【裁判案由】    確認抵押權設定行為不存在
【裁判全文】
臺灣臺中地方法院民事判決             99年度重訴字第143號
原      告  彰化商業銀行股份有限公司
法定代理人  丁○○
訴訟代理人  乙○○
被      告  甲○○
            雍大廣告有限公司
上列一人
法定代理人  戊○○    住台中市○區○○路112號7樓之3
                      送台中市○區○○路187號15樓
            甲○○    住台中市○區○○路112號7樓之3
                      居臺中市北區○○○○街37號
            己○○    住台中市○○路○段150巷5號
            張之毓    住台中市西區中興三巷22號2樓
            丙○○    住台中市○○○○街37號
共   同
訴訟代理人  戊○○    住台中市○區○○路112號7樓之3
                      送台中市○區○○路187號15樓
上列當事人間請求確認抵押權設定行為不存在等事件，本院於民
國99年6月23日言詞辯論終結，判決如下：
    主    文
確認被告甲○○、雍大廣告有限公司間就被告甲○○所有如附表
所示之土地，於民國九十一年九月十一日經台中縣大里地政事務
所（收件字號九十一年里普資字第二一０七二０號）所設定之擔
保債權總金額新台幣壹仟伍佰萬元之抵押權不存在。
被告雍大廣告有限公司應將第一項所示之抵押權設定登記予以塗
銷。
訴訟費用由被告負擔。
    事實及理由
甲、程序事項
    按無限公司之清算，以全體股東為清算人。但本法或章程另
    有規定或經股東決議，另選清算人者，不在此限，公司法第
    79條定有明文，且依同法第113條之規定，於有限公司之清
    算準用之。本件被告雍大廣告有限公司（下稱雍大公司）前
    經經濟部於89年4月21日撤銷登記，此有經濟部函文暨該公
    司變更登記事項卡附卷可稽（見本院卷第39-43頁）。該公
    司既經主管機關撤銷其登記即失其存在之法律上根據，應解
    散及行清算程式（公司法第26條之1參照）。茲被告雍大公
    司並未依法選任清算人並向本院聲報，此有本院查詢表在卷
    可憑（見本院卷第46-63頁），並經被告雍大公司陳明在卷
    ，依前揭規定，被告雍大公司應以全體股東即戊○○、己○○、張之毓（原名張美娟，88年1月16日改名）丙○○及甲○○為清算人即法定代理人代理該公司訴訟，合先敘明。
乙、實體事項
壹、原告主張：
一、被告甲○○於民國91年9月11日將附表所示之土地設定新台
    幣（下同）1,500萬元之抵押權（下稱系爭抵押權）予被告
    雍大公司之行為係通謀虛偽意思表示，依民法第87條第1項
    規定無效：
    緣訴外人林旭初（被告甲○○之兄弟）於84年間邀同被告甲○○等人為連帶保證人，向原告借款735萬元，惟上述借款
    逾期未繳納，經原告聲請強制執行後，尚積欠本金735萬元
    整，暨已核算未受償利息違約金7,048,633元，及自96年6月
    12日起至清償日止之利息、違約金。被告雍大公司於75年間
    設立登記後，因無營業之事實，而於89年遭經濟部撤銷公司
    登記，其後開始清算公司資產，並稱其對被告甲○○存有債
    權，為擔保其債權，遂於91年為系爭抵押權設定登記。惟按
    公司法之規定，被告雍大公司於遭撤銷登記後，僅能在清算
    範圍內行使其權利，並由其全體董事執行清算職務，然而被
    告雍大公司卻逾越清算範圍，任由清算人戊○○即被告甲○○之前夫與被告甲○○於91年9月通謀虛偽之意思表示，而
    就附表所示之土地設定系爭抵押權，顯見被告甲○○係為意
    圖避免遭受原告及其他債權人之終局執行，就其名下所有不
    動產設定抵押權。被告甲○○為被告雍大公司之股東，而被
    告雍大公司之法定代理人戊○○為被告甲○○之前夫，其餘
    股東（除己○○外）均為原告之債務人，亦和被告甲○○或
    前夫戊○○有親屬關係，且被告甲○○與戊○○離婚時間係
    為上開債務人等之債務發生逾期後，是被告甲○○與戊○○
    之離婚係為了逃避債權人之追償。本件被告甲○○為避免債
    權人強制執行其所有之財產，便以虛偽之意思表示將其所有
    附表所示之土地設定高額抵押權登記予被告雍大公司，使被
    告甲○○之財產總值減少，而達妨礙其他債權人對附表所示
    之土地行使債權之事實，致原告之債權有不能受清償或難以
    清償之虞而受有損害。是原告自得依民法第184條、第213條
    之規定，請求被告雍大公司塗銷系爭抵押權設定登記。又系
    爭抵押權設定之行為，係屬通謀虛偽意思表示而無效，被告
    甲○○自得請求被告雍大公司塗銷系爭抵押權設定登記，惟
    被告甲○○其怠於行使此項權利，原告為保全債權，自得依
    民法第242條之規定以債權人之地位，代位被告甲○○行使
    此項權利，請求被告雍大廣告公司塗銷系爭抵押權之設定登
    記。
二、退步言之，縱認為被告甲○○與被告雍大公司間物權行為並
    非通謀虛偽意思表示，惟上開物權行為有害及原告之債權，
    原告自得依照民法第244條規定請求撤銷系爭抵押權設定行
    為：
    本件原告對於被告甲○○尚有債權存在，已如前述。而被告
    甲○○將附表所示之土地設定高額抵押權予被告雍大公司。
    系爭抵押權登記係屬一般抵押權登記，基於抵押權之從屬性
    ，必須先有債權存在，而後始得為擔保該債權設定抵押權，
    是以被告甲○○就系爭不動產所設定之一般抵押權，自必先
    有被擔保之抵押債權1,500萬元，抵押權始得能成立。然被
    告雍大公司自75年間辦理公司登記起至89年間遭撤銷公司登
    記止，均無營業事實存在，故被告間並無實際資金往來關係
    。苟被告二人主張有法律關係存在之事實，依民事訴訟法第
    342條之規定，被告二人自應就該積極存在之事實負舉證責
    任，並提出資金往來之證明。被告等無法提出其等相關資金
    證明，則系爭抵押權應屬無償行為，而有害及原告之債權，
    原告自得依民法第244絛第1項規定聲請撤銷詐害之債權行為
    及物權行為，被告雍大公司應塗銷系爭抵押權登記。
三、再退步言之，若抵押債權先於系爭抵押權之設定，則系爭抵
    押權設定係屬有償行為，而被告甲○○於抵押債權與物權行
    為時對原告尚有連帶保證責任尚未清償，而被告雍大公司之
    全體股東及董事（除己○○外）均為原告之債務人，亦為被
    告甲○○之親屬，對原告陸續向被告甲○○渠等追償債務知
    之甚詳，應知道被告間均明知系爭抵押權設定行為有損害原
    告及其他債權人之債權，仍為此債權及物權行為，原告自得
    依民法第244條第2項規定聲請撤銷損害之債權行為及物權行
    為，系爭抵押權設定應予塗銷。
四、對被告抗辯之陳述：
    被告等人並無法針對系爭債權債務關係提出資金往來證明，
    且若被告雍大公司對於被告甲○○存有債權，被告雍大公司
    為清算債權，應對附表所示土地施以變現手段，而非僅僅設
    定抵押權而已。被告雍大公司又稱附表所示土地係借名登記
    予被告甲○○，被告雍大公司對於被告甲○○又有債權存在
    ，然卻以設定抵押權登記之方式，登記抵押權於自己不動產
    名下，而被告甲○○又為被告雍大公司之股東，是被告雍大
    公司稱其對被告甲○○存有債權，實有疑義，被告二人所言
    ，並不實在。又「民法第244條第1項規定之撤銷權，依同法
    第245條規定，固自債權人知有撤銷原因起時起，一年間不
    行使而消滅，但查所謂知有撤銷原因，係指債務人所為者為
    無償行為，且有害及債權而言，倘僅知其一，則無從本於詐
    害行為行使撤銷權，除斥時間即無從進行。」最高法院75年
    度台上字第1371號裁判要旨足資參照。是原告縱於假扣押執
    行時或被告所稱95年間即已知被告間抵押權之存在，然原告
    無從得知被告間之抵押權真偽或為無償，民法第244條撤銷
    權之除斥期間即無從進行，原告係自向經濟部中部辦公室聲
    請查詢被告雍大公司之登記資料時，始知被告甲○○亦為被
    告雍大公司之股東，因而推斷被告間之抵押權無效或應予撤
    銷，自當然自原告知悉被告間之關係計算除斥期間等語。
五、聲明：
（一）先位聲明：請求判決如主文第1、2項所示。
（二）備位聲明：
      1.被告間所設定之系爭抵押權應予撤銷。
      2.被告雍大公司就系爭抵押權設定應予塗銷。
貳、被告則以：
一、對於原告指摘「被告甲○○與戊○○之離婚係為了逃避債務
    之追償」、「被告雍大公司之設立僅係為了逃避日後債權人
    之追索債權而設立」及「被告間所為之抵押權設定係通謀虛
    偽意思表示」等語，被告均予以否認。另就原告所主張被告
    間系爭抵押權之設定係屬通謀虛偽意思表示，亦應由原告負
    舉證責任。
二、被告雍大公司於75年11月設立之初曾與關係企業上能企劃公
    司一同經營不動產代銷業務，並非如原告所指稱被告雍大公
    司之設立僅係為了逃避日後債權人追索債權而設立。戊○○
    於76年間陸續購置土地，或為投資，或為預備日後作為建築
    之用，當初被告雍大公司因考量稅賦等問題，遂將購置之土
    地借名登記於被告甲○○名下，至91年間，借名登記於甲○○名下之土地皆已陸續售出，僅餘道路用地尚未出售，因附
    表所示之土地處分不易，故仍繼續登記在被告甲○○名下。
    惟為考量雍大公司全體股東權益和公司負債清償之故，乃約
    定以附表所示之土地設定抵押權與雍大公司，於日後附表所
    示之土地若遭拍賣、或徵收和出售等故，被告雍大公司仍能
    藉由系爭抵押權之實行以確保權益。因此，被告間確實存有
    借名登記之債之關係，惟該債權之數額必須於附表所示之土
    地遭徵收、拍賣等時始能確定，參諸最高法院47年台上字第
    535號判例、91年台上字第1955號判決要旨可知就該將來可
    能發生之債權得為被擔保債權，故系爭抵押權之設定確屬合
    法。而被告雍大公司於89年遭撤銷登記後，開始清算公司之
    資產，被告雍大公司對被告甲○○確存有債權，為擔保該債
    權，遂於91年為抵押權設定登記，故被告間設定系爭抵押權
    之行為，係屬清算行為，並無逾越清算之範圍。
三、原告於95年間即曾向本院聲請對被告甲○○強制執行，經95
    年度執字第36793號返還借款強制執行事件受理在案。另於
    97年原告又對被告甲○○所有之附表所示之土地聲請假扣押
    ，經地政機關97年6月5日依本院97年度執全申字第1901號函
    辦理查封。則原告於95年間對被告甲○○執行之時，應已知
    悉附表所示之土地設定抵押權之事，至遲於97年間亦已知悉
    。而原告於99年3月23日始提出本件訴訟，其撤銷權已屆滿
    一年除斥期間而歸於消滅。又被告間確實存有系爭抵押權所
    擔保之1,500萬元債權，系爭抵押權設定擔保之行為乃合法
    之行為，故系爭抵押權之設定尚非民法第244條之詐害債權
    行為，原告主張撤銷，非有理由。退萬步而言，縱認原告主
    張系爭抵押權設定為被告間通謀虛偽意思表示屬實，惟依最
    高法院52年度台上字第722號判例之意旨，虛偽設定抵押權
    之行為屬當然無效，並非民法第244條撤銷權行使之客體等
    語，資為抗辯。並聲明：原告之訴駁回。
、本院之判斷：
一、按確認法律關係之訴，非原告有即受確認判決之法律上利益
    者，不得提起之，民事訴訟法第247條第1項前段定有明文。
    所謂即受確認判決之法律上利益，係指法律關係之存否不明
    確，原告主觀上認其在法律上之地位有不安之狀態存在，且
    此種不安之狀態，能以確認判決將之除去者而言，若縱經法
    院判決確認，亦不能除去其不安之狀態者，即難認有受確認
    判決之法律上利益（最高法院52年台上字第1240號判例參照
    ）。查本件原告主張：其對被告甲○○有連帶保證債權，被
    告間就附表所示之土地設定系爭抵押權所擔保之債權不存在
    ，其等係虛偽設定系爭抵押權，依法應屬無效等語。被告則
    否認其間係以通諜虛偽之意思設定抵押權，並以：雍大公司
    對甲○○確存有借名登記之債權，惟該債權之數額必須於附
    表所示之土地遭徵收、拍賣等時始能確定，系爭抵押權之設
    定確屬合法等語置辯，堪認被告間就系爭抵押權之設定是否
    屬於通謀虛偽意思表示而無效與否不明確，致原告在私法上
    之地位有受侵害之不安狀態存在，且此不安狀態得以確認判
    決除去之，故原告提起先位之訴請求確認系爭抵押權不存在
    ，有即受確認判決之法律上利益，合先敘明。
二、本件原告主張：訴外人林旭初於84年間邀同被告甲○○等人
    為連帶保證人，向原告借款735萬元，屆期未還，經原告聲
    請強制執行後，尚積欠本金735萬元整，及已核算未受償利
    息違約金7,048,633元，並自96年6月12日起至清償日止之利
    息、違約金；被告甲○○於91年9月11日以附表所示之土地
    為擔保，設定系爭抵押權予被告雍大公司等情，業據原告提
    出本院95年度執字第36793號返還借款執行事件債權憑證、
    附表所示土地之登記謄本、異動索引等為證（見本院卷第
    13-38頁），並有台中縣大里地政事務所函文暨所檢送之附
    表土地設定系爭抵押權相關資料即土地登記申請書、補正通
    知書、台中縣政府地政規費徵收聯單、設定契約書、被告甲○○身分證正反面影本、印鑑證明、被告雍大公司變更登記
    事項卡在卷可憑（見本院卷第68-81頁），並為被告所不爭
    執，堪信原告此部分主張屬實。茲原告先位之訴主張：被告
    間就附表土地設定系爭抵押權所擔保之債權不存在，其等係
    虛偽設定系爭抵押權，依法應屬無效等語；被告則否認之，
    並以前揭情詞置辯。是兩造就先位之訴之主要爭執在於：系
    爭抵押權之設定是否係被告間基於通謀虛偽意思表示所為之
    合致？經查：
（一）按表意人與相對人通謀而為虛偽意思表示者，其意思表示
      無效，民法第87條第1項前段定有明文。所謂通謀虛偽表
      示，係指表意人與相對人相互明知為非真意之表示而言，
      故表意人之相對人如明知表意人非真意，且就表意人非真
      意之表示相與為非真意之合意，即足當之（最高法院51年
      台上字第215號判例參照）。次按抵押權為不動產物權，
      非經登記不生效力，抵押權人僅能依設定登記之內容行使
      權利，是抵押債權人及抵押債務人為何人，並所擔保之債
      權為何種債權，均應以設定登記之內容為準。換言之，抵
      押權所擔保之債權，其種類及範圍，屬於抵押權之內容，
      依法應經登記，始生物權之效力（最高法院84年度台上字
      第1967號判例參照）。又抵押權為從物權，以其擔保之債
      權存在為發生之要件，若所設定登記擔保之債權不存在，
      縱為抵押權之設定登記，亦難認其抵押權業已成立（最高
      法院89年度第1086號判決參照）。本件依附表所示之土地
      登記謄本及前揭設定抵押權之相關資料，系爭抵押權為普
      通抵押權，並非最高限額抵押權，是其設定時自需有所登
      記之債權存在。至於最高法院47年台上字第535號判例認
      ：「抵押權所擔保之債權，原可由契約當事人自行訂定，
      此觀民法第861條但書之規定自明。故契約當事人如訂定
      以將來可發生之債權為被擔保債權，自非法所不許。」，
      惟此係指設定登記時即約定擔保將來之債權而言，與本件
      情形不同，自不可比附援引。依附表所示土地之登記謄本
      及系爭抵押權設定契約書之記載，被告甲○○將附表所示
      土地設定系爭抵押權予被告雍大公司，其共同擔保之債權
      總金額為1,500萬元整、清償日期為91年10月31日，並非
      約定擔保將來之債權。而被告自認：設定系爭抵押權時甲○○並未向雍大公司借款1,500萬元，附表所示之土地係
      雍大公司借甲○○之名登記，設定抵押權係為保障雍大公
      司借名登記之權益等語（見本院卷第110頁）。準此，被
      告間明知其等於91年9月11日並無1,500萬元之金錢借貸關
      係，竟互相合致就不存在之債權為系爭抵押權之設定，並
      登載於土地登記謄本，則其等間之設定系爭抵押權，確屬
      通謀虛偽意思表示，要無可疑，依前揭民法第87條第1項
      前段之規定，自屬無效。又系爭抵押權於設定登記時並無
      該所擔保之債權1,500萬元存在，該登記所擔保之債權其
      清償期為91年10月31日，早已屆至，是系爭抵押權所擔保
      之債權確定不存在，亦難認系爭抵押權業已有效成立。從
      而原告先位之訴請求確認被告間就系爭抵押權之設定登記
      不存在，核屬有據，應予准許。
（二）按無效法律行為之當事人，於行為當時知其無效，或可得
      而知者，應負回復原狀或損害賠償之責任，民法第113條
      定有明文。又債務人怠於行使權利時，債權人因保全債權
      得以自己名義行使其權利。前條債權人之權利，非於債務
      人負遲延責任時，不得行使。但專為保存債務人權利之行
      為，不在此限，民法第242條前段、第243條亦分別定有明
      文。查被告間就系爭抵押權之設定，係屬於通謀虛偽意思
      表示，已如前述，依法無效，附表所示之土地所有權人即
      被告甲○○得請求被告雍大公司回復原狀。被告甲○○怠
      於行使，原告對被告甲○○有連帶保證債權，且經強制執
      行而未受償，被告甲○○已負遲延責任，原告代位行使其
      回復原狀請求權，請求被告雍大公司塗銷系爭抵押權之設
      定登記，亦屬有據，應予准許。再者，訴外人林旭初係於
      84年間邀同被告甲○○等人為連帶保證人，向原告借款73
      5萬元未還，原告早於87年間即對被告甲○○等人取得本
      院87年度促字第16669號支付命令暨確定證明為執行名義
      ，並於同年聲請本院87年度執字第14950號返還借款執行
      事件強制執行被告甲○○等人名下財產，經執行結果不足
      清償，此有原告提出之本院95年度執字第36793號債權憑
      證附卷可憑（見本院卷第13頁），堪認被告甲○○早於87
      年間即對被告負遲延責任，其於91年9月11日與被告雍大
      公司虛偽設定系爭抵押權，堪認免其財產被強制執行之意
      ，是其與被告雍大公司通謀而為虛偽意思表示，將其所有
      附表土地為被告雍大公司設定抵押權，債權人即原告亦可
      依侵權行為之法則，請求被告雍大公司塗銷系爭抵押權之
      設定登記（最高法院73年台抗字第472號判例參照），併
      予敘明。
三、原告先位之訴既有理由，無須審酌其備位之訴。又本件事證
    已臻明確，兩造其餘攻擊防禦方法，核與判決結果不生影響
    ，爰不逐一論述。
肆、訴訟費用負擔之依據：民事訴訟法第78條、第85條第1項前
    段。
中    華    民    國    99    年    7     月    7     日
                  民事第三庭    法  官  黃渙文
正本係照原本作成。
如對本判決上訴，須於判決送達後20日內向本院提出上訴狀（須
附繕本）。
中    華    民    國    99    年    7     月    7     日
                                書記官
附表：
┌──┬──────────────┬──┬────────┐
│編號│ 土      地      坐      落 │地目│面積（平方公尺）│
├──┼──────────────┼──┼────────┤
│ １ │台中縣大里市○○段883之2地號│ 建 │      6.39      │
├──┼──────────────┼──┼────────┤
│ ２ │台中縣大里市○○段887地號   │ 田 │     35.32      │
├──┼──────────────┼──┼────────┤
│ ３ │台中縣大里市○○段888地號   │ 田 │     47.45      │
├──┼──────────────┼──┼────────┤
│ ４ │台中縣大里市○○段891地號   │ 田 │     31.39      │
├──┼──────────────┼──┼────────┤
│ ５ │台中縣大里市○○段896地號   │ 田 │     50.67      │
├──┼──────────────┼──┼────────┤
│ ６ │台中縣大里市○○段898地號   │ 田 │    800.70      │
└──┴──────────────┴──┴────────┘

司法院資訊處製作；財團法人民間司法改革基金會備份。
